臺灣花蓮地方法院民事簡易判決  
109年度花簡字第497號
原      告  朱金枝
            朱自清
共同訴訟代理人  紀岳良律師(法扶律師)
被      告  鍾玉英
訴訟代理人  張照堂律師
            李文平律師(兼送達代收人)
上列當事人間請求確認通行權存在事件，本院於民國111年4月27
日言詞辯論終結，判決如下：
    主  文
一、確認原告對被告所有坐落花蓮縣○○鄉○○○段0000地號土地、
    如附圖所示B方案1632-B綠色斜線部分(不含1632-A房屋面積
    0.7平方公尺、不含1632-C空地)之土地通行權存在。
二、被告於前項通行權之土地範圍內，應容忍原告通行，並不得
    設置障礙物或為任何妨害原告通行之行為，並應拆除前項通
    行範圍內之定著物(大門及鄰花蓮縣○○鄉○○○段0000地號土地
    之水泥圍牆)。
三、原告其餘之訴駁回。
四、訴訟費用由原告負擔。 
五、本判決第二項後段就被告應拆除定著物部分得假執行；但被
    告如以新臺幣9萬元為原告預供擔保得免為假執行。
六、原告其餘假執行之聲請駁回。
    事 實 及 理 由
一、原告訴之聲明：①確認原告對被告所有花蓮縣○○鄉○○○段0000
    地號土地(下稱1632號地)如附圖所示A方案或B方案之土地通
    行權存在。②被告於前項通行權之土地範圍內，應容忍原告
    通行，並不得設置障礙物或為任何妨害原告通行之行為，並
    應拆除附圖A方案或B方案內之定著物(房屋、大門、圍牆及
    車棚)。③願供擔保請准宣告假執行。主張：
(一)原告乙○○為花蓮縣○○鄉○○○段0000地號土地(權利範圍全部)
    之所有權人，甲○○為同段1630地號土地之共有人(所有權權
    利範圍4分之1)，被告為1632號地之所有權人，上述3筆土地
    相鄰，原告之土地為袋地，長年皆穿越被告土地中間部分通
    行至公路(花蓮縣鄉道00號，無路名)出入，且被告土地前所
    有權人陳長明(被告配偶，108年間去世)亦同意原告通行。1
    06年6月24日因陳長明計畫在土地上建屋，與原告甲○○的舅
    舅朱欽堂(亦為1630號地共有人)商量，請原告改由經過1632
    號地與同段1629號地相鄰部分、寬約3至4公尺之通道出入，
    並簽署同意書承諾保留3公尺寬道路通行，自此原告及家人
    均改由該通道進出。詎108年初陳長明去世後不久，某天原
    告返家就發現被告築起圍牆等雜建物，完全阻斷原告使用該
    通道，並陸續在通道上擴建房屋，原告只得自同段1629號地
    爬圍牆返家，非常辛苦，乙○○年事已高，行動不便，甲○○亦
    有未成年子女需扶養，被告阻礙通行行為，造成原告出入嚴
    重困擾及人身安全，原告申請調解亦為被告拒絕，請給予原
    告兩家平安回家的路。依民法第787條第1項規定請求通行附
    圖A方案或B方案。污水處理設施埋於地下，與原告通行無關
    ，原告主張的方案是與陳長明合意且為損害最小的方式。
(二)依照花蓮縣政府110年5月13日回函，益證原告請求有據。
  1.81年就系爭土地附近之空照圖及現地勘查報告表顯示，被告
    所有1632號地為空地，原告可直接經由1632號地出入，因被
    告興建門牌號碼花蓮縣○○鄉○○00000號房屋後，即阻斷原告
    出入1630、1631號地之出路，可證明此為被告所知悉，則被
    告建築本體阻礙通行部分無保護必要，且範圍甚小，應予拆
    除。
  2.被告聲請建築許可時，花蓮縣政府建設處土木科曾於106年7
    月8日現場履勘，但未知會利害關係人即原告舅舅朱欽堂參
    與，也未附任何照片圖說說明1630、1631號地如何有其他通
    路出入，顯然為不實履勘記錄，不得為被告有利之證據，何
    況花蓮縣政府再於110年5月3日至現場履勘時，即確認原告
    無道路可通行至公路，本件當有經由被告土地通行之必要。
  3.被告增建之圍牆、車棚縱為合法建物，亦不得妨礙原告之通
    行權，被告興建房屋明知原告必須經由1632號地進出，且該
    部分建築是109年12月2日才竣工，然本件早於109年9月22日
    起訴，於109年6月29日調解不成，顯然被告是故意阻撓原告
    主張袋地通行權，並無保護必要，反是權利濫用。
(三)依照地政資料顯示，兩造之土地原來為重測前西林段1113號
    土地，後於73年間分割成現況3筆土地，本案符合民法第789
    條第1項規定情形，請考量被告明知原告有通行需求，卻惡
    意阻撓原告通行，及原告有無障礙通行需求，原告請求判決
    測量之通行方案，應屬合宜。
二、被告答辯聲明：原告之訴駁回。辯稱：
(一)否認同意原告通行。
  1.否認原證2土地使用同意書之形式真正。被告配偶陳長明未
    曾同意通行，該文書未曾見過，否認真正。該土地同意書顯
    係原告單方製作，僅有原告之簽名，並無陳長明之簽名，此
    文書對陳長明及被告並無拘束力，且陳長明與被告未曾同意
    原告對系爭土地有通行權，亦未曾向建管科切結會保留通道
    給1630、1631號地所有權人通行，原告所述不實。
  2.原告所提早期得通行1632號地之照片，係因1632號地之前手
    所有權人為原告之兄弟姊妹，其等內部協議如何，被告不清
    楚，亦未繼受，自無需受其等先前使用方式所拘束。袋地通
    行權考量之要件是鄰地侵害最小，亦與先前使用方式無涉。
  3.原告主張原通行道路是既成巷道亦屬無據，花蓮縣政府106
    年8月1日府建土字第1060142117號函已認定非屬既成道路。
(二)縱使原告所有土地是袋地，依民法第787條規定，應選擇侵
    害鄰地最小方式通行。1632號地是建地，且已依法申請使用
    執照興建房屋(於106年4月5日核發建造執照)及圍牆並興建
    完畢，原告主張之通行位置與面積，已有上開合法建物坐落
    其上，若照原告之主張，將勢必需將被告所有現合法之建物
    拆除，被告所受損害極巨，顯非侵害最小。原告以其主張欲
    通行至公路之請求權，卻可能侵害(拆除)被告對系爭土地及
    其上所有合法建物之財產權，亦不符比例原則。原告應從其
    他鄰地或選擇其他通行方式，否則將與侵害鄰地最小原則牴
    觸。原告可能之通行方案為同段1629號地，該土地沒有地上
    物，現有的圍牆是1629號地所有權人為防止原告主張通行權
    才臨時興建。
(三)參考鳳林地政事務所整理系爭3筆土地所有權屬異動分析表
    ，系爭3筆土地係於73年6月28日分割西林段1113、1113-2、
    1113-3號地，共有土地之分割人為朱金山、乙○○。被告為16
    32號地(重測前為西林段1113地號)所有權人，分割繼承自陳
    長明，陳長明買賣自瓦歷斯‧浦亞，瓦歷斯‧浦亞繼承自朱金
    山。甲○○為1630號地(重測前西林段1113-3地號)所有權人，
    分割繼承自朱敏妹，朱敏妹分割繼承自朱德勝，朱德勝受贈
    自朱金山、乙○○。是以，系爭3筆土地之分割，係在原告受
    讓系爭土地之前，兩造直接並未發生分割或讓與之行為，依
    最高法院69年台上字第2672號判決見解，本案無民法第789
    條之適用。
(四)原告主張民法第789條係屬違反民法第148條而不得主張。系
    爭3筆土地係於73年6月8日以重測前西林段1113號地另分割
    出同段1113-2、1113-3號地，迄至被告之配偶陳長明於105
    年6月7日以買賣原因取得1632號地之間，長達30年時間，未
    見原告主張袋地通行權，卻等到被告投入資金成本、合法興
    建房屋後才突然為袋地通行權之主張，可見權利人已於相當
    期間內(30年餘)不行使其權利，並因其行為造成特殊之情況
    ，足引起義務人之正當信任，認為權利人已不欲行使其權利
    ，或不欲義務人履行其義務，且竟係選擇於被告投入資金成
    本興建合法房屋之時刻才提起主張，於此情形，經盱衡該權
    利之性質、法律行為之種類、當事人之關係、經濟社會狀況
    、當時之時空背景及其他主、客觀等因素，綜合考量，依一
    般社會之通念，可認其權利之再為行使有違「誠信原則」者
    ，自得因義務人就該有利於己之事實為舉證，使權利人之權
    利受到一定之限制而不得行使。
(五)乙○○為73年6月8日分割系爭3筆土地之當事人，分割後初始
    情形仍為乙○○、朱金山共有3筆土地，此時還不構成袋地，
    其後因其就各筆土地為不同處置後形成袋地，是乙○○可謂是
    本件袋地形成之始作俑者。被告係後來受讓1632號地，完全
    未參與原告當年分割土地與讓與土地之過程，受讓時也不清
    楚此情，係屬善意，故形成袋地導致之不利益自應由原告自
    行承受，其主張民法第787條或第789條顯係將其不利益轉由
    善意之被告負擔，違反民法第148條誠信原則與權利濫用之
    規定，應認原告不得主張。
三、本院之判斷：
(一)系爭1630、1631號地為袋地：
　1.按土地因與公路無適宜之聯絡，致不能為通常使用時，除因
    土地所有人之任意行為所生者外，土地所有人得通行周圍地
    以至公路。前項情形，有通行權人應於通行必要之範圍內，
    擇其周圍地損害最少之處所及方法為之；對於通行地因此所
    受之損害，並應支付償金，民法第787條第1、2項定有明文
    。
　2.原告主張乙○○為1631號地所有權人，甲○○為1630號地共有人
    (權利範圍4分之1)，上開土地與公路無適宜之聯絡，係屬袋
    地，提出土地所有權狀、地籍圖謄本、照片可參(卷15、17
    、23至25頁)，並有土地登記謄本足憑(卷57至63頁)，復經
    本院會同兩造及地政事務所測量人員履勘現場測量屬實，有
    勘驗筆錄、花蓮縣鳳林地政事務所函及附圖所示土地複丈成
    果圖、空照圖為佐(卷325至327、333至339頁)，是上開事實
    堪信為真實。
(二)原告就被告所有1632號地有通行權：　
　1.按因土地一部之讓與或分割，而與公路無適宜之聯絡，致不
    能為通常使用者，土地所有人因至公路，僅得通行受讓人或
    讓與人或他分割人之所有地。數宗土地同屬於一人所有，讓
    與其一部或同時分別讓與數人，而與公路無適宜之聯絡，致
    不能為通常使用者，亦同。前項情形，有通行權人，無須支
    付償金。民法第789條有明定。民法第789條第1項規定之旨
    趣，乃在於土地所有人為土地一部之讓與或分割時，對於不
    能與公路適宜聯絡之情形，當為其所預見，而得事先為合理
    之解決。是土地所有人將土地之部分或分割成數筆，同時或
    先後讓與數人時，亦有前揭條項規定之適用，並不以不通公
    路土地所有人與受讓人或讓與人或他分割人直接間就土地一
    部為讓與或分割結果，而有不通公路土地之情形為限(最高
    法院88年度台上字第2946號判決意旨參照)。民法第789條所
    規定之通行權性質上乃土地之物上負擔，隨土地而存在，土
    地所有人將土地分割成數筆，同時或先後讓與數人，應仍有
    該法條規定之適用(最高法院89年度台上字第756號判決可參
    )。
　2.原告所有1630號地(重測前為西林段1113-3地號)、1631號地
    (重測前為西林段1113-2地號)及被告所有1632號地(重測前
    為西林段1113-0地號)，曾為同一筆土地，該母筆土地為重
    測前西林段1113地號，所有權人為朱金山、乙○○，於73年6
    月28日申請分割為3筆土地(新增加西林段1113-2、1113-3地
    號2筆)，分割後1113-3地號贈與給林德勝，1113、1113-2地
    號於94年辦理共有物分割，分割後1113地號由朱金山取得，
    1113-2地號由乙○○取得等情，有花蓮縣鳳林地政事務所111
    年3月18日函及所附資料足憑(卷369至427頁)。依上開說明
    ，1632號地有供原告所有1630、1631號地通行至公路之義務
    ，且土地所有權人(原告)之此項權利，不因土地所有權之輾
    轉讓與而消滅。被告為分割後與公路相通聯之1632號地通行
    土地所有人，原告為分割後致形成袋地之土地所有人，自有
    民法第789條規定之適用。至被告雖援引最高法院69年度台
    上字第2672號裁判意旨，辯稱兩造直接並未發生分割或讓與
    之行為，無適用民法第789條之餘地等語，惟該案原告係根
    據分地同意書留路之協議而為請求，核與本件之情形不同，
    非得作為本件無民法第789條規定適用之論據。 
(三)通行方式：
  1.按關於鄰地通行權之規定，係以調和土地利用，促進地盡其
    利為目的，令周圍地所有人負有容忍被通行之義務，民法第
    787條第2項就鄰地通行權人應於通行必要範圍內，擇其周圍
    地損害最少之處所及方法為之之規定，於第789條第1項所定
    之情形，亦有其適用。次按袋地通行權紛爭事件，當事人就
    袋地通行權是否存在及其通行方法，互有爭議，法院即須先
    確認袋地對周圍地有無通行權，待確認通行權後，次就在如
    何範圍及方法，屬通行必要之範圍，由法院依社會通常觀念
    ，斟酌袋地之位置、面積、用途、社會變化等，並就周圍地
    之地理狀況、相關公路之位置，與通行地間之距離，周圍地
    所有人之利害得失等因素，依具體個案之情況，為雙方利益
    與損害之權衡予以審酌，方屬適法(最高法院110年度台上字
    第3005號判決意旨參照)。 
  2.1632號地面積232.41平方公尺，為鄉村區、乙種建築用地、
    原住民保留地(卷63頁)；1632號地現況為土地上有門牌號碼
    花蓮縣○○鄉○○村○○000○0號房屋，屋旁有鐵皮車棚、鐵皮圍
    牆，屋後有水泥圍牆，鐵皮圍牆上有架設鐵架，屋前有一座
    移動式鐵門；上開房屋是在107年12月28日竣工領有使用執
    照，圍牆領有雜項使用執照等情，有使用執照、圖說、花蓮
    縣政府函、勘驗筆錄及現場照片可參(卷119至147、257、32
    5、367頁)，並有花蓮縣政府函及所附房屋建造執照、使用
    執照相關資料足憑(卷203至223頁)。則1632號地上既然有前
    開房屋使用大部分土地，足供原告通行部分且為損害最小之
    範圍者，應即為屋旁車棚下方之土地，而通行範圍應以使袋
    地得為通常使用為已足，考量附近周圍環境、公路位置、通
    行必要、相鄰土地利用人之利害得失等，認附圖所示B方案
    部分路寬3米，客觀上已足供人車通行，得為通常使用，且
    通行範圍不包含被告前開房屋即附圖B方案1632-A部分面積0
    .7平方公尺及屋旁空地1632-C部分如主文第1項所示，以維
    護被告所有房屋之完整性。B方案綠色斜線部分1632-D部分
    本即為道路供通行之用，原告就此部分無確認利益。又原告
    既對被告所有1632號地如前述範圍有通行權存在，則其請求
    被告應拆除前開通行路線上之定著物(大門及鄰1631號地之
    水泥圍牆)，並應容忍原告通行，不得設置障礙物或為任何
    妨害原告通行之行為，自屬有據。至於原告通行範圍之鐵皮
    車棚外觀如卷367頁照片所示，該車棚上方的鐵皮屋頂為房
    屋騎樓鐵皮屋頂之延伸，鄰1629號地之鐵皮圍籬及上方鐵皮
    用以區隔1632號地與鄰地1629號地之地界線，均不影響原告
    得通行之路線，是僅需拆除該通行路線前方大門、後方水泥
    圍牆即足供原告通行，不需要將該車棚(屋頂、鐵皮圍籬、
    鐵皮、鐵架)全數拆除。
  3.原告所有1630、1631號地在與1632號分割後，必須經由1632
    號地以至公路，被告在106年間為興建西林109之2號房屋，
    委託建築師於106年3月15日現地查勘所拍攝之照片，可見當
    時1632號地為空地(卷267、269頁)，原告在西林109之2號屋
    興建完成前，顯然均得使用1632號地以至公路，是在該屋興
    建完成、被告申請雜項執照興建圍牆後，完全阻礙原告原有
    之通行路線，致原告須提起本件訴訟主張袋地通行權，故本
    件並無被告所辯原告於相當期間內不行使權利足引起義務人
    正當信任認原告不欲行使權利之情形，原告之權利行使並無
    違反誠信原則或權利濫用而須限制之情事。
(四)原告依民法第789條規定得通行被告所有1632號地以連接至
    公路，已如前述，至於原告其餘主張：①卷101頁同意書上僅
    有乙○○、朱欽堂簽名，並無被告配偶陳長明簽名，被告亦否
    認該同意書為真正，故無從證明原告主張陳長明曾同意提供
    1632號地供原告所有土地為通行之使用。②原告請求通行被
    告所有西林109之2號房屋旁之土地，並非既成道路，且西林
    109之2號房屋建築基地內並無規劃或留設私設道路即保留通
    道等情事，有花蓮縣政府函(卷257頁)檢附之資料可參(卷28
    5至292頁)，是原告主張有經陳長明同意通行、1632號地上
    有既有道路等均難以採信。
四、從而，原告依民法第787條規定請求如主文第1、2項所示，
    為有理由，應予准許，逾此部分之請求，為無理由，應予駁
    回。就原告勝訴得請求被告拆除定著物部分，依民事訴訟法
    第389條第1項第3款、第392條第2項規定，依職權宣告假執
    行及免為假執行，逾此部分原告假執行之聲請應予駁回。
五、按因共有物分割、經界或其他性質上類似之事件涉訟，由敗
    訴當事人負擔訴訟費用顯失公平者，法院得酌量情形命勝訴
    之當事人負擔其一部；因敗訴人之行為所生之費用，按當時
    之訴訟程度，為伸張或防衛權利所必要者，法院得酌量情形
    ，命勝訴之當事人負擔其全部或一部，民事訴訟法第80條之
    1、第81條第2款分別定有明文。本件原告欲通行被告所有之
    土地，被告為防衛其權利而不同意原告之請求，所為訴訟行
    為應在防衛其權利所必要之範圍內，且於法院判決前，被告
    應供原告通行之範圍位置尚不明確，亦難認被告有不主動履
    行法定義務之情事。是若令提供土地讓原告通行之被告，再
    行負擔訴訟費用，尚非事理所平，爰依上開規定，命勝訴之
    原告負擔訴訟費用。
中　　華　　民　　國　　111 　年　　5 　　月　　20　　日
                        臺灣花蓮地方法院花蓮簡易庭
                              法  官  楊碧惠           
以上正本係照原本作成。
如不服本判決，應於送達後20日內，向本院提出上訴狀並表明上
訴理由(均須按他造當事人之人數附繕本並繳納上訴裁判費)。
如委任律師提起上訴者，亦應一併繳納上訴審裁判費。 
中　　華　　民　　國　　111 　年　　5 　　月　　20　　日
                              書記官  吳琬婷